臺灣高等法院刑事判決　　　　　　　　 96年度上易字第976號
　　上　訴　人
　　即　被　告　甲○○
上列上訴人因毒品危害防制條例案件，不服臺灣臺北地方法院96
年度易字第555號，中華民國96年3月30日第一審判決（起訴案號
：臺灣臺北地方法院檢察署96年度毒偵字第341號）， 提起上訴
，本院判決如下：
    主  文
上訴駁回。
    事  實
一、甲○○ (所犯持有第一級毒品犯行部分，業據被告撤回上訴
    確定)前於民國94年間因竊盜案件， 經原審以94年度易字第
    987 號判決判處有期徒刑4月，於94年10月13日判決確定 ，
    甫於95年2月23日易科罰金執行完畢； 並曾於94年間因施用
    毒品案件， 經原審以94年度毒聲字第425號裁定令入勒戒處
    所觀察、勒戒後，認無繼續施用毒品之傾向， 而於95年2月
    23日釋放，並由臺灣臺北地方法院檢察署檢察官於同年3月3
    日以95年度毒偵緝字第42號為不起訴處分確定。 復於95年7
    月間因施用第二級毒品案件， 經原審於96年1月19日以95年
    度簡上字第251號判決判處有期徒刑5月確定。惟甲○○仍不
    知悔改，復基於施用第二級毒品安非他命之犯意，於上開觀
    察勒戒處分執行完畢後5年內之95年8月9日晚間某時許， 在
    臺北市○○區○○路187巷3弄42號5樓住所內， 以將安非他
    命置放於玻璃球吸食器內燒烤後，再吸食所產生煙霧之方式
    ，施用第二級毒品安非他命1次。 嗣為警於九十五年八月十
    日上午零時五分許，持原審核發之搜索票在上址查獲，並扣
    得第二級毒品安非他命殘渣袋二小包（量微無法秤重）、及
    其所有供施用第二級毒品所用之玻璃球吸食器二個、摻食器
    一支等物。
二、案經臺北縣政府警察局海山分局報請臺灣臺北地方法院檢察
    署檢察官偵查起訴。
    理  由
一、上揭事實，業據被告於原審及本院審判中均坦供不諱（參見
    原審96年3月27日準備程序筆錄第3頁、審判筆錄第2頁、 本
    院96年6月28日審判筆錄）， 且被告為警查獲時所採集之尿
    液，經送檢驗結果確呈安非他命類陽性反應，有臺灣檢驗科
    技股份有限公司95年8月23日濫用藥物尿液檢驗報告1紙在卷
    可稽（見偵卷第40頁），並有扣案第二級毒品安非他命殘渣
    袋2小包及供施用第二級毒品所用之玻璃球吸食器2個、摻食
    器1支等物可資佐證，且扣案之安非他命殘渣袋2小包（量微
    無法秤重）經鑑定結果，亦為第二級毒品安非他命無誤，此
    分別有台北縣政府警察局海山分局查獲涉嫌毒品危害防制條
    例毒品初步鑑驗報告單、法務部調查局鑑定書各一份在卷可
    稽（見偵卷第25頁），足證被告前揭出於任意性之自白與事
    實相符。又被告前於94年間因施用毒品案件，經原審以94年
    度毒聲字第425號裁定令入勒戒處所觀察、勒戒後， 認無繼
    續施用毒品之傾向，而於95年2月23日釋放， 並由臺灣臺北
    地方法院檢察署檢察官於同年3月3日以95年度毒偵緝字第42
    號為不起訴處分確定等情， 有本院被告全國前案紀錄表1份
    在卷可考，足認被告確曾因施用毒品案件，經觀察勒戒期滿
    釋放後，5年內再犯本件施用第二級毒品罪。綜上所述， 本
    件事證明確，被告施用第二級毒品安非他命之犯行，堪以認
    定。
二、次按刑法原第56條連續犯之規定，於94年2月2日修正公布刪
    除，並自95年7月1日起施行，而連續犯在本質上原屬數罪，
    於連續犯之規定廢除後，對於先前實務上以連續犯予以處理
    之案件，應視具體個案，除對於合乎接續犯或包括的一罪之
    情形，認其構成單一之犯罪外，應認係數罪併罰（最高法院
    95年度台上字第4112號判決參照）。而關於上開判決所提及
    之「包括一罪」，雖未曾明文於刑法條文上出現，然依我國
    實務判決近年來均認為其範圍應係涵蓋「接續犯」及「集合
    犯」之二概念。而接續犯之定義，應指該項犯罪，係由行為
    人以單一行為接續進行，縱令在犯罪完畢以前，其各個舉動
    已與該罪之構成要件相符，但在行為人主觀上，各個舉動不
    過為其犯罪行為之一部分，且該數舉動於同時同地或密切接
    近之時地實施，侵害同一之法益，各行為之獨立性極為薄弱
    ，依一般社會健全觀念，在時間差距上，難以強行分開，在
    刑法評價上，亦以視為數個舉動之接續進行，合為包括之一
    行為予以評價，較為合理，始論為包括一罪之接續犯（最高
    法院95年度台上字第1331號、95年度台上字第3190號判決參
    照），另就集合犯之觀念而言，若該犯罪行為態樣，本質上
    原具有反覆、延續實行之特徵，立法時既予特別歸類，定為
    犯罪構成要件之行為要素，則行為人基於該罪之犯意，在密
    切接近之一定時間及空間內複次實行之該特定構成要件行為
    ，倘依社會通念，於客觀上認為符合一個反覆、延續性之行
    為觀念者，於刑法評價上，即應僅成立一罪，例如經營、從
    事業務、收集、販賣、製造、散布等具有職業性、營業性或
    收集性等具有重複特質之犯罪，均屬包括一罪之集合犯概念
    （最高法院95年度台上字第4536號、95年度台上字第4686號
    、95年度台上字第5315號判決參照）。
三、查被告施用第二級毒品之時間為95年8月9日，與其於原審95
    年度簡上字第251號案件所審理之 同年7月3日犯行時間非屬
    密接，本係分別作成之行為，其個別行為之獨立性極強，於
    刑法評價上原難視為數個舉動之接續進行，與上開接續犯之
    定義即有出入；另被告所違反之毒品危害防制條例第10條第
    2項施用第二級毒品罪， 其構成要件性質上並不必然具有反
    覆、延續實行之特徵，而行為人施用毒品之行為型態，並不
    如經營特定業務般，必須於在密切接近之一定時間及空間內
    複次從事該特定構成要件行為，縱使施用毒品之行為時有所
    謂成癮性或慣常性之形成，然此應與該施用者自我行為控制
    犯罪慾念之能力強弱有關，並非施用毒品犯罪所獨有，僅屬
    程度之區別而已，與本罪之犯罪構成要件之本質無涉，尚非
    概念涵攝時應予考量之要素，是縱因毒品之施用易使行為人
    獲致愉悅快感而導致依賴性一再施用，然此現象係源於該行
    為人之因素所造成，亦難據認被告施用毒品犯行具有反覆、
    延續之特徵，故本案情形亦無成立集合犯之餘地。至刪除刑
    法第五十六條規定之修正說明，雖有謂：「連續犯之規定廢
    除後，對於部分習慣犯，例如竊盜、吸毒等犯罪，是否會因
    適用數罪併罰而使刑罰過重產生不合理之現象一節，在實務
    運用上應可參考德、日等國之經驗，委由學說即實務以補充
    解釋之方式，發展接續犯之概念，對於合乎『接續犯』或『
    包括的一罪』之情形，認為構成單一之犯罪，以限縮數罪併
    罰之範圍，用以解決上述問題。」等語，似有意將如本案數
    次施用毒品之犯行涵括入「接續犯」或「包括的一罪」之範
    圍中。然查，該立法說明僅屬解釋法律適用之參考之一，既
    未列入法律文字，尚無法律之拘束效力；再者，我國實務判
    決對於「接續犯」或「包括的一罪」之概念已有清楚定義，
    若非有不合時宜或顯難適用之特殊考量，尚難以補充解釋發
    展之方式過度擴張「接續犯」或「包括的一罪」之概念；又
    修正後之刑法第五十一條已對數罪併罰之定應執行刑方式有
    合理適當之規定，則如何會因數罪併罰而使刑罰過重產生不
    合理之現象，上開修正說明並未為進一步之解釋，然依上開
    規定所定數罪併罰之應執行刑，於實務適用上既未曾因而發
    生修正理由所謂使刑罰過重而不合理之情形，則是否有將原
    實務判決所界定「接續犯」或「包括的一罪」之概念予以擴
    充之必要，亦有疑義，縱若立法者憂心上開規定之適用將導
    致法官對於刑度之裁量權過於擴張，仍應自行以立法之方式
    予以規範並限制之，而非捨此不為，反循立法說明之方式冀
    求以法官於判決時自我設限之方式形成實務見解，如此本末
    倒置，無非緣木求魚。況參諸刪除修正前刑法第56條之立法
    理由，乃為避免先前因適用連續犯之規定所衍生鼓勵犯罪之
    弊，致使國家刑罰權之行使發生不合理現象。至於刪除連續
    犯之規定後，本應視具體情形由法院依行為個數予以數罪併
    罰抑或認係一罪，亦即回歸依行為個數予以論罪科刑之原則
    。如逕將被告於起訴後判決確定前之期間內多次施用毒品之
    行為，認定均屬接續犯或集合犯之單純一罪關係而僅論以一
    罪，相較於修正前刑法連續犯之規定，除範圍得以更加擴張
    外，而無法定加重其刑之適用，豈為事理之平？申言之，苟
    認被告再有施用毒品之行為，均屬接續犯或集合犯之單純一
    罪關係，則刪除連續犯規定藉以避免衍生鼓勵犯罪之弊，致
    使國家刑罰權之行使發生不合理現象之立法目的將無法實現
    外，反較修正前刑法連續犯衍生之缺失更加嚴重，當非刑法
    修正之本意，爰予說明如上。
四、按安非他命係毒品危害防制條例所規定之第二級毒品，核被
    告所為，係犯同條例第10條第2項之施用第二級毒品罪。 被
    告施用安非他命前後持有第二級毒品之低度行為，為其施用
    之高度行為所吸收，不另論罪。又被告有如本判決事實欄所
    述論罪科刑之執行紀錄，有本院被告前案紀錄表可按，其於
    徒刑執行完畢後5年內故意再犯上開有期徒刑以上之罪， 為
    累犯，應均依刑法第47條第1項規定，加重其刑。
五、原審因認被告所犯施用第二級毒品罪證明確，引用毒品危害
    防制條例第10條第2項、第18條第1項前段，刑法第11條前段
    、第47條第1項、第41條第1項前段、第38條第1項第2款之規
    定。並審酌被告曾因施用毒品經觀察、勒戒後，獲不起訴處
    分之寬典，並因違反毒品危害防制條例案件受刑之科處及執
    行之紀錄，猶施用安非他命再犯本罪，顯見其自制力薄弱，
    且未衷心悛悔，漠視法令之禁制濫用藥品，應予非難，兼衡
    其施用安非他命所生危害實以自戕健康為主，及被告犯後坦
    承犯行之態度等一切情狀，量處施用第二級毒品部分有期徒
    刑6月，並諭知易科罰金之折算標準，資為懲儆。 並對扣案
    之第二級毒品安非他命殘渣袋內之毒品安非他命殘渣（量微
    無法秤重），認係查獲之毒品，爰依毒品危害防制條例第18
    條第1項前段規定，不問屬於犯人與否，應予沒收銷燬； 又
    對扣案盛裝上開安非他命之殘渣袋2只， 認有防止毒品裸露
    、逸出及潮濕之功用，並便於攜帶，為供被告施用安非他命
    所用之物， 另供被告施用第二級毒品所用之玻璃球吸食器2
    個、摻食器1支等物，認均屬被告所有、 供施用第二級毒品
    犯罪所用之物，業據被告供明在卷， 均依刑法第38條第1項
    第2款規定，併予宣告沒收。另對於扣案之電子磅秤一台 、
    及分裝袋一包，均非被告所有，且難認與本件施用第二級毒
    品犯行相涉，毋庸併予宣告沒收之，予以敘明。核其認事用
    法，並無不合，量刑亦稱妥適，上訴人即被告對於施用第二
    級毒品部分提起上訴，認原審量刑過重，請求從輕量刑，並
    無理由，此部分上訴應予駁回。
據上論斷，應依刑事訴訟法第368條，判決如主文。
本案經檢察官周誠南到庭執行職務。
中　　華　　民　　國　　96　　年　　7　　月　  12　　 日
　　　　　　　　　刑事第４庭    審判長法　官  蔡秀雄
　　　　　　　　　　　　　　　　　    法　官  鄭水銓
　　　　　　　 　 　　　　　　　　　　法　官  周煙平
以上正本證明與原本無異。
不得上訴。
                                      書記官  蕭麗珍
中　　華　　民　　國　　96　　年　　7 　　月　　17　　日
附錄：本案論罪科刑法條全文
毒品危害防制條例第10條第2項
施用第二級毒品者，處 3 年以下有期徒刑。
